【裁判字號】    92,重訴,674
【裁判日期】    920910
【裁判案由】    侵權行為損害賠償
【裁判全文】
臺灣臺北地方法院民事判決  九十二度重訴字第六七四號
    原      告  庚○○
    被      告  丁○○
    右  一  人
    訴訟代理人  甲○○
    被      告  己○○
                戊○○
    右三人共同
    訴訟代理人  丙○○
    被      告  乙○○
右當事人間請求侵權行為損害賠償事件，於民國九十二年八月二十二日辯論終結，本
院判決如左：
    主    文
被告應連帶給付原告新台幣貳佰捌拾肆萬貳仟肆佰元，及自民國九十二年五月八日起
至清償日止，按週年利率百分之五計算之利息。
原告其餘之訴駁回。
訴訟費用由被告連帶負擔五分之四，餘由原告負擔。
本判決第一項於原告以新台幣玖拾肆萬捌仟元供擔保後，得假執行。
    事    實
甲、原告方面：
  一、聲明：
  （一）被告丁○○、己○○、戊○○、乙○○應連帶給付原告新台幣（下同）三百
        四十七萬元及自起訴狀繕本送達翌日起至清償日止，按年利率百分之五計算
        之利息。
  （二）願供擔保請准宣告假執行。
  二、陳述：
  （一）被告丁○○、己○○、戊○○等人前於民國八十七年四月間共組全球統一集
        團並分別成立建金國際企業股份有限公司（下稱建金公司）等八家公司，被
        告乙○○為建金公司營銷部副理，被告明知宇生科技資訊股份有限公司（下
        稱宇生公司）、晉銓工業股份有限公司（下稱晉銓公司）及勝彥電子企業股
        份有限公司（下稱勝彥公司）（以上三公司合稱系爭公司）營運及財務狀況
        不佳，業已週轉不靈，亦無辦理上市上櫃之計劃，竟利用有線電視及其他各
        種廣告偽稱前開公司前景看好，極具投資價值，並由被告乙○○向原告遊說
        ，致原告受其欺枉而陸續以折價每股四十六點四元價格購買宇生公司股票五
        十張；以每股四十元價格購買晉銓公司股票十張，另獲折價一萬元買受二張
        晉銓公司股票，嗣又以每張二萬元之價格購買晉銓股票十二張，以每股二十
        五元購入勝彥公司股票二十張，合計支付價金三百四十七萬元與建金公司。
        又原告本欲購買普通股票，詎被告明知前開公司之增資股票未經政府核准發
        行，竟仍交付前開公司發行之增資股票，造成原告鉅額損失。被告行為業經
        臺灣臺北地方法院判刑確定，爰依民法第一百八十四條第一項前段及同法第
        一百八十五條共同侵權行為之規定，請求被告連帶賠償三百四十七萬元。
  （二）對被告抗辯之陳述：
    １、原告係受被告詐欺而購買系爭股票：被告明知宇生公司、晉銓公司及勝彥公
        司經營狀況不佳，卻提供誇大不實的資訊，以虛偽不實的廣告，財報資料，
        並印製各公司之準備上市、上櫃計劃書，記載內容誇大不實之公司資產規模
        ，財務狀況，營業能力，產銷計劃，發展前景等內容，公開銷售各該公司之
        股票，使原告誤信而買進。被告從中獲得暴利，原告則受到重大損失。被告
        製作不實財務及文宣資料，已據刑事庭審理屬實，其所辯各節即無可採。
    ２、系爭公司於八十六年、八十七年間連年虧損，股票之實際價值均低於每股十
        元之票面價格，被告施用詐術稱每股有四十至八十元不等之價值，而以特惠
        售予原告，現系爭公司均已遭解散，原告血本無歸，如非被告施用詐術，原
        告根本不會購買系爭公司之股票，故損害均應由被告連帶賠償。
    ３、原告並未看過被告所提出之財務報表，僅見過被告提出之廣告文宣資料，而
        依刑事庭認定之事實，被告提供之資料均誆稱系爭公司前景良好，獲利能力
        佳，即將上市上櫃云云，實與保證上市上櫃無異，而現在勝彥公司負責人不
        知去向，公司亦已不存在，宇生公司也已倒閉。
    ４、被告出售之晉銓公司及勝彥公司股票為增資所發行之增資股，惟上揭二公司
        增資未經主管機關之核准，被告出售不合法之增資股票與原告，該增資股股
        票形同廢紙不具效力，足見被告侵害原告權利等情確屬實在。
  三、證據：提出臺灣臺北地方法院刑事判決一件、股權申購書、繳款明細、匯款單
      、股票各三件、廣告二件（以上均影本）為證。
乙、被告方面：
  一、被告乙○○未於言詞辯論期日到場，亦未提出書狀作何聲明或陳述。
  二、被告丁○○、己○○、戊○○（下稱被告丁○○等三人）部分：
  （一）聲明：原告之訴及假執行之聲請均駁回。
  （二）陳述：
    １、原告於九十二年六月十八日庭訊自承；「我看到電視後，主動打電話給公司
        ，係被告乙○○接電話，經其說明而買系爭股票」等語，足見原告明知其購
        買之股票係未上市上櫃股票。此外觀諸原告購買股票之時間分別為八十七年
        十一月四日、七日、九日、十一日、同年十二月三十日、八十八年一月八日
        及二十七日，原告亦係依照市場投資法則，陸續進場購買，完全為自主之投
        資行為，本應承擔股票漲跌之風險與賺賠之責任；且所有原告購買之股票均
        經發行公司直接委託證券公司辦理交割或由發行公司內部股務單位直接辦理
        交割，被告並無不交付股票之情形；而被告或所屬公司亦對投資人購買之股
        票也常以自有資金進場買賣投資，亦有虧損存在。原告並未直接交付被告三
        百四十七萬元，係依自己意願購買屬意之股票，完成交割，自行撮合，盈虧
        當然須自行負責，被告並未造成原告損害。
    ２、被告於招攬客戶時不但有提出完整之營運企劃書、文宣廣告、及公司之財務
        報表，且所提供之資訊全部屬實。原告於九十二年七月二十三日庭訊時自承
        「財務報表我看不懂」等語，足見被告招攬原告購買股票時確曾提供財務報
        表供原告參考；而被告所提供之營運計畫書，並無保證系爭公司會上市上櫃
        等文字，被告從未作出一定上市上櫃之保證；又系爭公司現均仍營運中，而
        被告所出售者並非假股票。
    ３、原告自承未接觸過被告丁○○等三人，則被告丁○○等三人根本不可能對原
        告行使詐術或侵害原告權利。
  （三）證據：提出財務報表三件，營運計劃書一件（以上均影本）為證。
    理    由
甲、程序方面：
    本件被告乙○○未於言詞辯論期日到場，核無民事訴訟法第三百八十六條所列各
    款情形，爰依原告之聲請，由其一造辯論而為判決。
乙、實體方面：
  一、原告主張：被告丁○○、己○○、戊○○等人共組全球統一集團並分別成立建
      金公司等八家公司，被告乙○○為建金公司營銷部副理，被告明知系爭公司營
      運及財務狀況不佳，週轉不靈，亦無辦理上市上櫃計劃，竟偽稱前開公司前景
      看好，極具投資價值，並由被告乙○○向原告遊說，致原告受其欺枉而陸續以
      高價購買系爭公司股票，合計支付價金三百四十七萬元與建金公司，造成原告
      鉅額損失，爰依民法第一百八十四條第一項前段及同法第一百八十五條共同侵
      權行為之規定，請求被告連帶賠償三百四十七萬元等語。
  二、被告則以：原告依市場投資法則進場購買股票本應自負盈虧責任，被告均有交
      付股票，且被告於招攬客戶時均有提供完整營運企劃書、文宣廣告、財務報表
      等，被告從未作出一定上市上櫃之保證，所出售之股票亦非假股票，且系爭公
      司現仍營運中，顯見係原告自己投資錯誤云云，資為抗辯。
  三、原告主張被告曾提供系爭公司之營運企劃書及剪報與原告，而原告曾陸續以折
      價每股四十六點四元價格購買宇生公司股票五十張；以每股四十元價格購買晉
      銓公司股票十張，另獲折價一萬元買受二張晉銓公司股票，嗣又以每張二萬元
      之價格購買晉銓股票十二張，以每股二十五元購入勝彥公司股票二十張，共計
      三百四十七萬元，被告有交付原告所購買之股票並收到原告交付之股款，業據
      其提出臺灣臺北地方法院刑事判決八十八年度訴字第一七二九號（九十年度訴
      字第三七六號）、股權申購書、繳款明細、匯款單、股票、建金公司之廣告為
      證，且為兩造所不爭執，上開事實應可確認。
  四、被告抗辯原告購買股票本應自負盈虧責任，本件系原告投資錯誤，不應由被告
      負責，並辯以前揭情詞，是本件應審酌者，厥為被告是否保證系爭公司會上市
      上櫃，被告提供之資訊是否真實，與系爭公司之目前營運狀況如何？經查：
  （一）被告是否提供不實資訊予原告：
    １、被告明知系爭公司之經營狀況不佳，財務亦有困難，並無上市上櫃之計劃及
        可能性，仍製作系爭公司之上市上櫃計劃書，內容與事實多有不符，業經前
        揭本院刑事判決認定實在，且有被告製發之文宣及報紙廣告（原證九之二、
        九之三）附卷可稽，系爭公司之狀況及被告提供不實資訊之詳細情形如下：
      (1)按臺灣證券交易所股份有限公司有價證券上市審查準則第四條規定「申請股
        票上市之發行公司，合於下列各款條件者，同意其股票上市：一、設立年限
        ：自設立登記後已屆滿五年以上者。二、資本額：最近二個會計年度決算之
        實收資本額均達新台幣三億元以上者。三、獲利能力：營業利益及稅前純益
        符合左列標準之一，且最近一個會計年度決算無累積虧損者：（一）營業利
        益及稅前純益占年度決算之實收資本額比率，最近二個會計年度均達百分之
        六以上者；或最近二個會計年度平均達百分之六以上且最近一個會計年度之
        獲利能力較前一會計年度為佳者。（二）營業利益及稅前純益占年度決算之
        實收資本額比率，最近五個會計年度均達百分之三以上者。（三）第七條「
        第四條第二款、第三款、及第五條第四款規定之標準，均以經聯合會計師事
        務所之共同查核簽證或核閱之財務報告或財物預測為據。」、再依財團法人
        中華民國證券櫃臺買賣中心證券商營業處所買賣有價證券審查準則第三條規
        定「申請股票在櫃臺買賣之功開發型公司需合於左列條件：一、實收資本額
        在新台幣五千萬元以上者。二、設立滿三年：決算營業利益及稅前純益占實
        收資本額之比率最近年度達百分之四以上，且其最近一會計年度決算無累積
        虧損者；獲最近二年度均達百分之二以上者；獲最近二年度平均達百分之二
        以上，且最近一年度之獲利能力較前一年度為佳者」。而公司申請上市或上
        櫃除了需要前揭條件外，尚須領有執照之證券商（申請上市）或至少二家以
        上領有承銷商牌照之非金融機構推薦（申請上櫃）輔導；如係輔導上市，時
        間至少二年；如係輔導上櫃，時間至少一年。據前揭本院刑事判決認定之事
        實：宇生公司於八十六年累積虧損為三百十四萬餘元、每股稅前盈餘僅為零
        點二九八元；八十七年累積虧損為二百九十二萬餘元，每股稅前盈餘僅零點
        零八七元，帳面價值約為九點五元；晉銓公司實收資本額僅一億一千四百五
        十萬元，於八十七年初因遭他公司倒債六、七千萬元，資金調度困難，乃將
        股票交予建金公司承銷，斯時晉銓公司並非由聯合會計師事務所之會計師二
        人以上共同查核簽證或核閱財務報表或財務預測，亦無任何以高科技股準備
        上市上櫃之情況；勝彥公司實收資本額雖有一億八千八百萬元，然八十六年
        度累積虧損仍達一千三百四十餘萬元、八十七年累積盈餘僅三萬二千元，每
        股稅前盈餘為負零點五三四元，每股帳面價值僅約十元，依上揭標準根本於
        無法九十二年以前上市或於九十一年以前上櫃。
      (2)宇生公司部分：
        被告明知宇生公司有前揭虧損情形，為哄抬股價，竟製作「宇生科技上市上
        櫃計畫書」，訛稱：「八十七年到九十年間，資本額將分別達六千萬元、二
        億（八十八年上半年）、五億（八八年下半年）、十億、二十億；有償配股
        一張配一張、八十八年第一次無償配股一張配一張、第二次有償配股一張配
        一張、八九年無償配股一張配一張」、「投資一張經三年配股之下，即有百
        倍以上的驚人獲利」、「近期將與許多國際知名之大廠商簽訂合約，並與許
        多國際高科技公司（將包括微軟等公司）技術合作，為宇生科技資訊股份有
        限公司帶來大量之獲利」、「向經濟部申請軟體發展補助費二千萬至一億元
        」、「購買辦公大樓及土地興建多處公司廠房，和多家廠商簽約」、「增資
        計畫中，預計在八十七年九月現金增資一億四千萬元，預計在八十九年上櫃
        ，九十年上市，資本額為五十億」、「十餘國簽約經銷本產品」及「未來的
        臺積電、華碩—宇生科技」等語。並交由不知情之業務員將前揭不實訊息灌
        輸予投資人，致使投資人對該公司股票價格判斷錯誤，而以每股四十元到五
        十五元不等之顯不相當價格，向全球統一集團購買宇生公司之股票。
      (3)晉銓公司部分：
        被告明知晉銓公司有資金調度之困難，竟為抬高股價而製作「晉銓電子科技
        工業股份有限公司準備上市上櫃計畫書」，不僅將晉銓工業股份有限公司名
        稱改為「晉銓電子科技工業股份有限公司」，於該計畫書中又訛稱：晉銓公
        司「計畫二千年以高科技類股股票上市或於二００二年上市」、「預計今年
        現金增資一億一千八百五十萬元」、「購買土地約三千坪（為新竹科學園區
        第四期預定地旁）」、「晉銓工業股份有限公司釋出部分技術股，指定由全
        球統一集團作為合法總代理，僅三日，銷售量逾六成，股價由二十元上漲至
        四十二元，上漲率為百分之一百一十」等語。復將上開不實訊息，公布於全
        球統一集團所有之產業特別報導、全球金融報報導及首都時報中，並將晉銓
        工業列為準上市上櫃熱門股，公布參考股價（實際上股價全部由該集團決定
        販售價格，並非取決於實際交易市場之供需），並交由不知情之業務員將前
        揭有關晉銓公司之不實訊息灌輸予投資人，致使投資人陷於錯誤，而以每股
        二十元到四十二元不等之顯不相當價格，向全球統一集團購買晉銓公司之股
        票。
      (4)勝彥公司部分：
        被告明知勝彥公司經營情況不佳，竟製作「勝彥電子企業股份有限公司準備
        上櫃上市計劃書」，訛稱：「九十年三月上櫃掛牌交易」、「八十八年度營
        業收入十三億八千六百三十四萬八千元、每股稅前盈餘八點四元、稅後盈餘
        六點三元，八十九年度營業收入十八億二百二十五萬二千元、每股稅前盈餘
        十四點五元、稅後盈餘十一元」、「八十八年要增資一億六千多萬元」、「
        計畫開發ＵＰＳ、ＥＴＴ點焊機」等語。復將上開不實訊息公布於全球統一
        集團所有之產業特別報導、全球金融報及首都時報中，將勝彥公司列為準上
        市上櫃熱門股，公布參考股價（實際上股價全部由該集團決定販售價格，並
        非取決於實際交易市場之供需價格）；又在全球統一集團內部公告中宣稱：
        「勝彥目前每股最高價為四十八元，特惠價三十三元」、「勝彥目前每股最
        高價為五十五元，特惠價三十八元」、「勝彥目前最高價為五十五元，特惠
        價為四十元」等語，用以營造勝彥公司股票交易熱絡之假象，並交由不知情
        之業務員將前揭不實訊息灌輸予投資人，致使投資人對於該等公司股票價格
        判斷錯誤，而以每股二十五元到四十二元不等之顯不相當價格，向該集團購
        買勝彥公司之股票。
      (5)準此，被告明知系爭公司經營不善，竟共同提供不實資訊，哄抬系爭公司股
        票價格，致使原告陷於錯誤而購買系爭公司股票等節，應可認定。
    ３、被告固以其招攬客戶時，均有提供完整之營運企劃書，文宣廣告及財務報表
        ，而且上開文件上均無系爭公司一定上市上櫃之保證云云置辯，惟被告所提
        供之文宣上記載「勝彥電子企業股份有限公司預計八十八年度稅後淨利ＥＰ
        Ｓ將突破六元」，並有「勝彥電子企業股份有限公司上市上櫃時間計劃表」
        其上記載八十九年六月公開說明書編製完成；八十九年九月向櫃檯買賣中心
        提出申請；九十年三月上櫃掛牌開始交易等語，使閱讀者產生該公司將於九
        十年三月上櫃並掛牌開始交易，投資將獲得鉅額利潤之印象，自難認被告未
        保證系爭公司將上市上櫃。
    ４、按有價證券之募集、發行、私募或買賣，不得有虛偽、詐欺或其他足致他人
        誤信之行為。發行人申報或公告之財務報告內容及其他有關業務文件，其內
        容不得有虛偽或隱匿之情事。證券交易法第二十條第一、二項定有明文。該
        條並課與提供虛偽資訊之發行人損害賠償責任，被告雖非系爭公司股票之發
        行人，然依該條精神，一般投資大眾對其投資自負盈虧責任之前提係有充足
        且正確真實之資訊供投資人參考，投資人仍判斷錯誤而虧損，自當由其自負
        盈虧責任，若投資人因市場上資訊不足，且投資人並無足夠能力獲得足以正
        確判斷之資訊，而由承銷單位提供虛偽不實資訊，使投資人投資錯誤並造成
        損失，此時即不可將盈虧責任交由投資人自負。本件原告非專業人員，並無
        適當管道獲得系爭公司之資訊，且系爭公司之股票並未在公開市場進行交易
        ，原告自無法得知系爭公司股票之一般交易價格及足夠之參考資訊。被告主
        動提供資訊訛稱系爭公司前景看好、財務狀況佳、即將上市上櫃，投資系爭
        公司之股票必獲鉅額利額，原告自難分辨被告提供之資訊之真偽，亦難僅憑
        己力判斷系爭公司股票之價值，只能依賴被告所提供之資訊決定是否購買系
        爭公司之股票。是被告抗辯原告依市場投資法則進場購買股票應自負盈虧責
        任云云，即不足採。
  （二）系爭公司目前之營運狀況：
        依據被告提出系爭公司之公司基本資料查詢表記載，勝彥公司之登記狀況係
        廢止登記，又依前揭本院刑事判決之記載，勝彥公司之負責人邱明德刑事部
        分須到案後另結，顯示邱明德目前仍為本院通緝中，勝彥公司負責人既通緝
        在外，其能否繼續營運亦有疑問，至晉銓公司及宇生公司之登記狀況雖無變
        動，但依前揭本院刑事判決之認定，上揭二公司之經營情形亦非良好，是原
        告主張系爭公司經營狀況不佳，甚有倒閉等情應可採信。
  （三）綜上，原告主張被告提供不實資訊，致使其以高價購買系爭公司之股票，造
        成其損害等情，應屬實在。
  五、按因故意或過失，不法侵害他人之權利者，負損害賠償責任。數人共同不法侵
      害他人之權利者，連帶負損害賠償責任。民法第一百八十四條第一項前段及第
      一百八十五條第一項前段分別定有明文。被告等明知系爭公司經營狀況不佳，
      為哄抬股價獲利，竟共同製作不實之上市上櫃計劃書及文宣廣告，對原告等施
      以詐術，致使原告以高於市場價值之價格購買系爭公司之股票，造成原告之損
      害，被告自應負連帶損害賠償責任。又原告雖以高價向被告購買股票，惟依兩
      造不爭之事實，被告亦已將原告所購買之股票交付予原告，故原告所受之損害
      應係超出系爭公司股票市場價值之部分，即須扣除被告取得系爭公司股票之價
      值，始為原告所受損害。依前揭本院刑事判決認定之事實，被告購入晉銓公司
      之股票實際上係每股平均五點九元，宇生公司之股票被告實係以每股平均六元
      取得，勝彥公司被告則平均以每股九點三元購入。現原告以三百四十七萬元取
      得二十四張（即二萬四千股）晉銓公司股票，五十張（即五萬股）宇生公司股
      票及二十張（二萬股）勝彥公司股票，扣除被告取得晉銓公司股票之價值十四
      萬一千六百元（５．９元×２４０００＝１４１６００元），購入宇生公司股
      票之價值三十萬元（６×５００００＝３０００００元）及勝彥公司股票之價
      值十八萬六千元（９．３元×２００００＝１８６０００元），共六十二萬七
      千六百元後，原告所受損害應為二百八十四萬二千四百元。
  六、綜上所述，原告依民法第一百八十四條第一項前段及同法第一百八十五條第一
      項前段共同侵權行為之規定起訴請求被告連帶賠償其損害，於二百八十四萬二
      千四百元及自起訴狀繕本送達之翌日（九十二年五月八日）起至清償之日止，
      按年息百分之五計算之利息範圍內為有理由，應予准許；逾此部分之請求，為
      無理由，應予駁回。
丙、假執行之宣告：原告陳明願供擔保，請求宣告假執行，核無不合，茲酌定相當之
    擔保金額，予以准許。
丁、結論：本件原告之訴為一部有理由，一部無理由，依民事訴訟法第三百八十五條
    第一項前段、第七十九條但書、第八十五第二項、第三百九十條第二項，判決如
    主文。
中      華      民      國    九十二    年      九      月      十      日
                                        民事第五庭  法      官    張松鈞
正本係照原本作成
如對本判決上訴，須於判決送達後廿日內向本院提出上訴狀
中      華      民      國    九十二    年      九      月      十      日
                                                    書  記  官    黃媚鵑


司法院資訊處製作；財團法人民間司法改革基金會備份。
